臺灣板橋地方法院刑事判決　　　　　　　　　　　　　九十一年度訴字第五二七號
　　公　訴　人　臺灣板橋地方法院檢察署檢察官
　　被　　　告　己○○
　　指定辯護人　甲○公設辯護人　湯明純
右列被告因強盜等案件，經檢察官提起公訴（九十一年度偵字第一六三四號），甲○
判決如左：
    主  文
己○○竊盜，因防護贓物、脫免逮捕，而當場施以強暴，累犯，處有期徒刑參年肆月
。又以脅迫使人行無義務之事，累犯，處有期徒刑肆月。應執行有期徒刑參年柒月。
    事  實
一、己○○前於民國八十七年間因違反麻醉藥品管理條例案件，經台灣高等法院以八
    十七年度上易字第八三八號判處有期徒刑七月確定，復於八十八年間因違反藥事
    法案件，甲○以八十七年度訴字第一五七一號判處有期徒刑四月確定，以上宣告
    之罪刑經接續執行，甫於八十八年七月二日縮刑期滿執行完畢。
二、己○○為覓車供己代步使用，基於為自己不法所有之意圖，於九十一年一月四日
    二十二時十分許，在臺北縣板橋市○○路四十七號前，乘乙○○下車卸貨未將汽
    車熄火之際，竊取乙○○所有車號ＣＱ─二六五二號自小客車一部（車上有有毛
    衣外套乙件、電子記事本乙部、衣服二件、高仕金筆乙支、匯通銀行存款簿乙本
    及國泰人壽客戶資料乙袋等財物，另己○○不知後座尚搭載熟睡中之乙○○七歲
    幼子鄭芮，嗣竊得車輛後行駛至臺北縣三重市○○路時始發現，乃將鄭芮抱下放
    置路邊，見有路過車輛查看後即離去），於坐進車內駕駛座關上車門而得手然尚
    未起步駕車離去之際，因進入汽車時所致車身之明顯晃動而即為乙○○所發覺，
    並當場跳上汽車後行李廂蓋以手緊抓行李廂蓋前緣，同時高聲呼喊「搶劫」，此
    際己○○明知乙○○已攀附於汽車行李廂蓋上，然為防護贓物及脫免逮捕，仍悍
    然起步快速前進，以此方式施加強暴，致乙○○被拖行二、三十公尺後才跌落地
    面，造成乙○○倒地後受有左肘手擦傷之傷害（傷害部份未據告訴），己○○則
    駕車揚長而去。
三、己○○因懷疑其女友丁○○與年籍身分不詳名為「蕭清池」之人過往從密，乃另
    基於妨害自由之犯意，於九十一年一月五日六時許，在其與女友丁○○位於臺北
    縣三重市○○路○段八十三巷七號六樓之住處內，以是否具殺傷力不明，惟外觀
    近似武士刀之刀械一把，在其女友丁○○面前揮動，向其脅迫稱：如不趕快穿衣
    服，一起到基隆找「蕭清池」，要加以殺害而同歸於盡等語，以此脅迫之方式使
    丁○○行無義務之事，致丁○○心生畏懼而順從己○○之意思，搭乘己○○駕駛
    之前開自汽車至基隆尋找年籍身分不詳名為「蕭清池」之人。嗣因己○○於同日
    八時十分許，駕駛前開汽車至基隆市○○街二十六巷十四號前，與「蕭清池」等
    人發生鬥毆，造成前開自小客車亦遭受毀損，警據報趕往現場處理，當場查獲己○○及所竊取之前開汽車，而得知上情。
四、案經乙○○訴由基隆市警察局第三分局報告臺灣板橋地方法院檢察署檢察官偵查
    起訴。
    理  由
一、訊之被告己○○坦認有竊取證人即被害人乙○○之汽車及與丁○○一同駕該車至
    基隆之事實，惟矢口否認有何準強盜或妨害自由犯行，辯以當時伊並不知乙○○
    在車子後面，亦不知有乙○○遭拖行之事，其後伊將車開至臺北縣三重市○○路
    ○段八十三巷七號六樓住處附近停車場停放，將車上物品帶回家中後，又自家中
    拿出一把刀子放到該汽車上，要求丁○○與伊一同去找「蕭清池」，未有持刀在
    丁○○面前揮舞或出言相脅之情事云，該刀械係至基隆才拿出來云云。經查：
  (一)準強盜部分：
    1.被告為覓車供己代步使用，於九十一年一月四日二十二時十分許，在臺北縣板
      橋市○○路四十七號前，乘乙○○下車卸貨未將汽車熄火之際，竊得乙○○所
      有車號ＣＱ─二六五二號自小客車一部（車上有有毛衣外套乙件、電子記事本
      乙部、衣服二件、高仕金筆乙支、匯通銀行存款簿乙本及國泰人壽客戶資料乙
      袋等財物）等事實，業據被告於警訊、偵查及甲○審理中均自白不諱在卷，核
      與證人乙○○之證述一致，並有贓物認領保管單乙紙附卷可稽，堪信其自白應
      與事實相符。
    2.又被告坐進車內駕駛座關上車門然尚未起步駕車離去之際，隨即為車主乙○○
      所發覺，並當場跳上汽車後行李箱蓋以手緊抓行李廂蓋前緣，同時高聲呼喊「
      搶劫」，此際被告仍起步快速前進，致乙○○被拖行二、三十公尺後才跌落地
      面，造成乙○○倒地後受有左肘手擦傷之傷害，己○○則駕車揚長而去等情，
      亦經證人乙○○指述綦詳，並有乙○○左手肘擦傷之相片附卷可資佐證。被告
      否認當時知悉證人乙○○跳上行李廂及遭拖行之事，並以前開情詞置辯。惟經
      甲○就上開汽車實施勘驗，該汽車行李廂蓋前緣與後擋風玻璃交接處確有突出
      之部分可為攀緣，經請證人乙○○依案發情形跳上該車行李廂後蓋模擬結果，
      證人乙○○確可緊抓行李廂蓋前緣而攀附其上；另再由書記官進入駕駛座關上
      車門、緊閉車窗及發動引擎，並請證人乙○○跳上行李廂蓋及大聲呼喊模擬結
      果，該車於駕駛座有人入座時確會下沈，而證人乙○○跳上行李廂蓋並大聲呼
      喊時，車內之人可感覺車身明顯之晃動，並可清楚聽聞證人乙○○之喊叫聲，
      此經甲○勘驗明確，並製有勘驗筆錄及拍攝勘驗過程相片及影帶存卷可稽。由
      上開勘驗所得，足認當時在車內之被告應可因證人乙○○跳上行李廂蓋時產生
      之車身晃動及喊叫之聲響，而得知有人攀附在行李廂蓋上，故被告所稱在車內
      無法察知證人乙○○攀附於車後及喊叫云云，與上開勘驗結果不符，不足採信
      ，是以被告於起步行駛之時確已知證人乙○○攀附於車後之事實，應堪認定。
    3.按汽車係由駕駛人在駕駛座操作而為控制，被告既已進入駕駛座並關上車門，
      而該車又係處於發動之狀態，可任由其操作而為行駛，顯已將該車及車內財物
      置於其監督支配之下並阻斷原持有人即證人乙○○之管領，其竊盜之行為自屬
      已達既遂之程度。又按所謂強暴，係指施於對方之有形腕力，雖於學說上對此
      強暴之程度是否需達不可抗拒之點尚有爭論，然就本件而言，被告明知證人乙○○已攀附在行李廂蓋上，竟仍決意踩油門快速前駛，此雖非直接以自己之身
      體對乙○○施以暴行，然乙○○因被告此等行為而有遭拋出掉落地面之危險，
      此不因被告主觀上有無欲將其甩脫之意圖而有分別，故應認係被告以其所掌控
      之汽車為工具直接對乙○○施加不法腕力；而被告悍然前駛之行為，致攀附行
      李廂上之乙○○為避免摔落之危險，所能為者僅有緊抓行李廂蓋前緣而已，無
      法就失物之追回或阻欄被告為任何行為，應可認已使其達於不能抗拒之狀態。
      是以被告上開行為，應認屬對於乙○○施加強暴，已無疑義。
  (二)使人行無義務之事部分：
    1.被告因懷疑其女友丁○○與年籍身分不詳名為「蕭清池」之人過往從密，於九
      十一年一月五日六時許，在其與女友丁○○位於前開住處內，要求丁○○與其
      一起到基隆找「蕭清池」，丁○○乃搭乘被告駕駛之前開自汽車至基隆尋找「
      蕭清池」之人等情，業據被告自承不諱在卷，核與證人丁○○之證述一致。
    2.被告於前開住處內，係以是否具殺傷力不明，惟外觀近似武士刀之刀械乙把，
      在其女友丁○○面前揮動，向其脅迫稱：如不趕快穿衣服，一起到基隆找「蕭
      清池」，要加以殺害而同歸於盡等語脅迫丁○○，致丁○○因心生畏懼而順從
      被告之意思搭乘前開自汽車至基隆尋找「蕭清池」之事實，亦經證人丁○○在
      警訊及偵查中均指述明確（參偵查卷第二十五頁、二十六頁、六十三頁背面、
      六十四頁）。
    3.證人丁○○在甲○審理中雖改稱被告並沒有向其脅稱如不一起去找「蕭清池」
      的話即要將其殺害同歸於盡的話云云，惟仍明確供證：「那天我在家裡睡覺，
      被告拿了一件外套給我，說我背叛他，叫我換衣服，說要去基隆找蕭清池算帳
      。他有拿壹把刀在我面前揮舞，說要去找對方。」、「（問：他為何要在你面
      前揮舞那把刀？）他說要去找對方。」、「（問：當時是否會覺得害怕？）一
      點點，我是自願跟他去的。」等語（參甲○九十一年四月二十六日訊問筆錄）
      ，與其前開警訊、偵查中之供述相等，足證被告所辯並未在證人丁○○面前以
      持刀揮舞之方式而要求丁○○與之同往基隆云云，顯非屬實。另證人丁○○雖
      在審理中改稱被告並未以同歸於盡等話語相脅，然其於警訊及偵查中就此均供
      陳一致甚明，是其在審理中突為更改前供，其可信度已值存疑；且經甲○提示
      偵查筆錄質之何以前後供述不一後，即改稱：「他有講過如果不跟去要跟我殺
      我同歸於盡這樣的話。但他並不是強迫我去的。」（參甲○九十一年四月二十
      六日訊問筆錄），尤見其迴護被告之情。參以證人丁○○係被告之女友，衡情
      應無故為誣陷之理，且證人丁○○並未對被告提出告訴，而係與被告共同遭查
      獲時經警調查何以與被告同乘上開汽車時始供陳上情，是其應無使被告受刑事
      追訴之意欲，故其警訊、偵查及甲○審理中所為不利被告之證述，堪信屬實，
      而在甲○審理中所改稱有利於被告之供述，應係為使被告脫免所為之詞，不足
      採信。
    4.證人丁○○本無義務與被告共同前往基隆，然因被告揮舞刀械並出言相脅而心
      生畏懼而隨其同往，已如前述，是被告即係以脅迫之方式使丁○○行無義務之
      事。而丁○○固因被告之脅迫心生畏懼，然仍係自願與被告一同前往基隆，此
      經證人丁○○在甲○審理中證述明確在卷（參甲○九十一年四月二十六日訊問
      筆錄），足認其行動自由尚未受剝奪而達於完全喪失之程度。
  (三)綜上所述，被告所為置辯，應屬實後圖卸之詞，不足採信，本件事證明確，被告
    如事實欄之犯行堪予認定。
二、按刑法第三百二十八條第一項原規定：「意圖為自己或第三人不法之所有，以強
    暴、脅迫、藥劑、催眠術或他法，至使不能抗拒，而取他人之物或使其交付者，
    為強盜罪，處三年以上十年以下有期徒刑。」，然被告行為後，該條文業於九十
    一年一月三十日修正並經總統公布施行，其法定刑修正為五年以上有期徒刑，是
    比較修正前後法律，自以修正前之舊法對被告為有利，應依刑法第二條第一項但
    書之規定依修正前之舊法論處。核被告所為，係犯刑法第三百二十九條準強盜罪
    ，及同法第三百零四條第一項之以脅迫使人行無義務之事罪。被告所犯上揭二罪
    ，犯意各別，行為互殊，應予分論併罰。又被告前於八十七年間因違反麻醉藥品
    管理條例案件，經台灣高等法院以八十七年度上易字第八三八號判處有期徒刑七
    月確定，復於八十八年間因違反藥事法案件，甲○以八十七年度訴字第一五七一
    號判處有期徒刑四月確定，以上宣告之罪刑經接續執行，甫於八十八年七月二日
    縮刑期滿執行完畢，此有臺灣高等法院檢察署刑案紀錄簡覆表附卷足參，其於五
    年以內再犯本件最重本刑為有期徒刑以上之罪，為累犯，應依刑法第四十七條之
    規定加重其刑。爰審酌被告有多次犯罪前科，素行非佳，犯罪動機係因一己使用
    之便及感情糾葛而為本件犯行，及所用之手段、造成之危害、犯後之態度等一切
    情狀，分別量處如主文所示之刑，並定應執行之刑，以示儆懲。
三、臺灣板橋地方法院檢察署九十一年度偵字第四五一一號移送併案意旨略以：被告
    己○○意圖為自己不法之所有，於九十年十一月二十三日十二時三十分許，在臺
    北縣新莊市○○路二十八號前，進入被害人戊○○所有車牌號碼為Ｚ三─九三四
    八號自用小客車內，欲竊取車內皮包之際，隨即為該處銀行保全人員丙○○發覺
    ，被告見狀為脫免逮捕，乃強行將前開汽車駛離現場，嗣並與丙○○發生拉扯，
    有施以強暴之行為等情，因認被告就此亦涉犯刑法第三百二十九條準強盜罪嫌。
    按連續犯須連續數行為而犯同一罪名，始能成立，所謂犯同一罪名，依司法院大
    法官會議釋字第一五二號解釋，指構成犯罪要件相同之罪名而言，上訴人所犯刑
    法第三百二十一條第一項第四款之罪，係屬所犯同法第三百二十條之加重條件者
    ，認為同一罪名雖無不合，但同法第三百二十九條則為準強盜罪，認為同一罪名
    ，而依連續犯規定論擬，則有未當，最高法院六十七年度臺上字第二八四八號判
    例闡示甚明。查被告己○○於右揭時地竊取上開車輛之事實，固據被告自白不諱
    在卷，核與證人戊○○、丙○○之述相符，足堪認定。惟證人戊○○在警訊中並
    未供述被告有何對丙○○施加強暴之情形，而證人丙○○警訊中亦僅稱其追及被
    告而拉開車門時與被告發生拉扯云云（參併案偵查卷第六頁背面），並未就當時
    之詳情說明，實失之過略，而檢察官偵查中未傳喚上開二名證人訊問，是以被告
    有究竟無施加強暴之行為，徒據上開警訊中簡略之供述，實無由證明。又證人戊○○在甲○審理中證述：「（問：被告衝出來有沒有跟警衛發生衝突？）沒有。
    他跑的很快。但警衛有追上去，但沒有追到。當時他閃的很快，他抓住他的手，
    但被他掙脫。被告並沒有打警衛。」等語，即證人丙○○亦結證陳稱：「當時有
    一位小姐，到我們銀行，剛到門口，看到被告衝進去把車子開走，我以為是他自
    己的車，但證人戊○○就大喊，我就追上去，因為塞車，他就被我們追到，我有
    打開駕駛座的車門，被告就立刻由我的右手邊衝出來，我就追上去，約兩百公尺
    後，因為怕距離銀行太遠，我就沒有再繼續追。」、「（問：當時你有沒有抓到
    他？）沒有。他衝出來時，我有碰到他手上的衣服，但因為速度太快，所以沒有
    抓到他，他也沒有打我。」等語，足證被告行竊後並無當場對丙○○施強暴行為
    之情形。從而被告所為，應僅為刑法第三百二十條第一項之竊盜犯行，尚不構成
    同法第三百二十九條準強盜罪，而竊盜罪與準強盜罪或同法第三百零四條第一項
    之以脅迫使人行無義務之事罪間，構成要件俱不相同，核非屬同一罪名，循據前
    開之說明，併案部分與本件起訴論科之部分即無連續犯之裁判上一罪關係，非本
    件起訴效力所及，甲○依法不得審判，應由檢察官另為適法之處理，附此敘明。
據上論斷，應依刑事訴訟法第二百九十九條第一項前段、刑法第二條第一項但書、第
三百二十九條、第三百二十八條第一項、第五十二條第五款、罰金罰鍰提高標準條例
第一條前段，判決如主文。
中      華      民      國      九十一      年    五    月    二十九    日
                                  臺灣板橋地方法院刑事第二庭
                              法  官  楊  博  欽
右正本證明與原本無異。
如不服本判決，應於判決送達後十日內，向甲○提出上訴狀。
                                          書記官  潘  文  賢
中      華      民      國      九十一      年    五    月    二十九    日
附錄本案論罪科刑法條全文：
刑法第三百二十九條
  竊盜或搶奪，因防護贓物、脫免逮捕或湮滅罪證而當場施以強暴、脅迫者、以強盜
  論。
修正前刑法第三百二十八條
  意圖為自己或第三人不法之所有，以強暴、脅迫、藥劑、催眠術或他法，至使不能
  抗拒，而取他人之物或使其交付者，為強盜罪，處三年以上十年以下有期徒刑。
  以前項方法得財產上不法之利益或使第三人得之者亦同。
  犯強盜罪因而致人於死者，處死刑或無期徒刑，致重傷者，處無期徒刑或七年以上
  有期徒刑。
  第一項及第二項之未遂犯罰之。
  預備犯強盜罪者，處一年以下有期徒刑、拘役或三百元以下罰金。
中華民國刑法第三百零四條
  以強暴、脅迫使人行無義務之事或妨害人行使權利者，處三年以下有期徒刑、拘役
  或三百元以下罰金。
  前項之未遂犯罰之。
